臺灣嘉義地方法院民事判決　九十一年訴字第六○九號
　　原　　　告　　甲○○○
　　複　代理人　　癸○○
　　被　　　告　　乙○○
　　　　　　　　　丁○○
　　　　　　　　　戊○○
　　　　　　　　　丙○○
　　訴訟代理人　　庚○○
　　被　　　告　　壬○○
　　　　　　　　　辛○○
右當事人間分割共有物事件，本院判決如左：
    主      文
兩造共有坐落嘉義縣民雄鄉○○○段第一五九地號土地，地目：旱，面積：一‧二二
九三公頃，其分割方法如附圖方案所示，其中標示１部分，面積：０‧０五七五公頃，
分歸被告及原告共同取得，並依如附表所示應有部分比例保持共有；標示２部分，面
積：０‧一四八八公頃，分歸原告甲○○○取得；標示３部分，面積：０‧一四八八
公頃，分歸被告丁○○取得；標示４部分，面積：０‧一四八八公頃，分歸被告庚○○取得；標示５部分，面積：０‧一四八八公頃，分歸被告丙○○取得；標示６部分
，面積：０‧一四八八公頃，分歸被告張月保取得；標示７部分，面積：０‧一四八
八公頃，分歸被告乙○○取得；標示８部分，面積：０‧一四八八公頃，分歸被告戊○○取得；標示９部分，面積：０‧０六五一公頃，分歸被告壬○○取得；標示１０
部分，面積：０‧０六五一公頃，分歸被告辛○○取得。
訴訟費用由兩造依附表所示之應有部分比例負擔。
    事      實
甲、原告方面：
  一、聲明：如主文所示。
  二、陳述：
  （一）坐落嘉義縣民雄鄉○○○段第一五九地號土地（下簡稱系爭土地），地目：
        旱，面積：一‧二二九三公頃，為兩造所共有，兩造之應有部分為原告及被
        告乙○○、丁○○、庚○○、丙○○、己○○每人持分各一百二十六分之十
        六，被告壬○○、辛○○每人持分各一百二十六分之七。
  （二）依民法第八百二十三條第一項前段規定：「各共有人，得隨時請求分割共有
        物。但因物之使用目的不能分割或契約訂有不分割之期限者，不在此限」，
        又依農業發展條例第十六條第三款規定：「每宗耕地分割後每人所有面積未
        達○‧二五公頃者，不得分割。但有下列情形之一者，不在此限︰三、本條
        例中華民國八十九年一月四日修正施行後所繼承之耕地，得分割為單獨所有
        」，而系爭土地為兩造因繼承而取得，並無不能分割之情形，亦無不分割之
        約定，為此，爰依民法第八百二十三條之規定，請求判如訴之聲明。
  三、證據：提出土地登記謄本二份、地籍圖影本一份、嘉義地方法院民事判決影本
      一份、分割方案圖一份、戶籍謄本三份等為證。
乙、被告方面：
  一、聲明：駁回原告之訴。
  二、陳述：不同意原告所提出分割方案，因為我們二人在系爭土地上已耕作四十多
      年，目前在種植鳳梨，耕作的位置靠近系爭土地之北方，為何沒有權利分在北
      方，況且系爭土地是我父親在耕作，當初我父親說好要給我們兩兄弟在那邊耕
      作，後來因父親死後沒有辦理過戶，所以導致母親死後姊妹才回來和我們爭取
      遺產，而且在系爭土地上亦蓋有房屋，且房子亦無超過我們的持分，希望依照
      我們二人提出之分割方案來分割；對於嘉義地方法院八十九年度家訴字第八號
      塗銷分別共有繼承登記事件民事判決所為之判決結果不服等語。
  三、證據：提出分割方案圖一份為證。
丙、本院依職權勘驗現場，並囑託嘉義縣大林地政事務所測量人員測量，並繪製土地
    複丈成果圖附卷。
    理      由
一、程序方面：
（一）按「訴狀送達後，原告不得將原訴變更或追加他訴。但有下列各款情形之一者
      ，不在此限：二、請求之基礎事實同一者。五、該訴訟標的對於數人必須合一
      確定時，追加原非當事人之人為當事人。七、不甚礙被告之防禦及訴訟之終結
      者。被告於訴之變更或追加無異議，而為本案之言詞辯論者，視為同意變更或
      追加。」為民事訴訟法第二百五十五條第一項但書第二、五、七款分別規定。
      本件原告起訴時漏列系爭土地之共有人之一己○○為被告，嗣於九十一年七月
      十八日追加己○○為共同被告；又原告於本院審理中，追加請求被告等七人協
      同辦理共有坐落嘉義縣民雄鄉○○○段第一五九地號土地，地目：旱，面積更
      正為一‧二二九三公頃，核上揭原告訴之追加於法並無不合，均應予准許。
（二）被告乙○○、丁○○、戊○○、丙○○、己○○、庚○○經合法通知，未於最
      後言詞辯論期日到場，核無民事訴訟法第三百八十六條所列各款情形，爰依原
      告之聲請，由其一造辯論而為判決。
二、本件原告主張：系爭土地，由原告與被告共計九人共有，兩造之應有部分分別為
    原告及被告乙○○、丁○○、庚○○、丙○○、己○○每人持分各一百二十六分
    之十六，被告壬○○、辛○○每人持分各一百二十六分之七。按各共有人，得隨
    時請求分割共有物，民法第八百二十三條前段定有明文，系爭土地係原告與被告
    等九人分別共有，既非不能分割，且各共有人亦無不分割之協議，依法各共有人
    自得隨時請求分割系爭土地，而本件原告係系爭土地共有人之一，為此，爰依民
    法第八百二十三條之規定，請求判依附圖方案方式分割等情。被告庚○○、己○○、戊○○、丁○○、乙○○、丙○○均表示同意原告所提出之分割方案，惟被
    告壬○○、辛○○則以：不同意原告所提出分割方案，因為伊等二人在系爭土地
    上已耕作四十多年，目前在種植鳳梨，耕作的位置靠近系爭土地之北方，希望能
    分在北方，況且系爭土地是我父親在耕作，當初我父親說好要給我們兩兄弟在那
    邊耕作，後來因父親死後沒有辦理過戶，所以導致母親死後姊妹才回來和我們爭
    取遺產，而且在系爭土地上亦蓋有房屋，且房子亦無超過我們的持分，希望依照
    我們二人提出之分割方案來分割；對於嘉義地方法院八十九年度家訴字第八號塗
    銷分別共有繼承登記事件民事判決所為之判決結果不服等語，資為置辯。
三、經查，系爭土地由原告與被告共計九人，兩造之應有部分分別為原告及被告乙○○、丁○○、庚○○、丙○○、己○○每人持分各一百二十六分之十六，被告壬○○、辛○○每人持分各一百二十六分之七等事實，業據原告提出與所述相符之
    土地登記謄本、嘉義地方法院民事判決、戶籍謄本等在卷可稽，且為被告等所不
    爭，堪信為真實。按除因物之使用目的不能分割或契約約定有不能分割之期限者
    ，共有人得隨時請求分割共有物。又分割之方法不能協議者，法院得因任何人之
    聲請為原物分割或變價分割，民法第八百二十三條第一項前段、第八百二十四條
    定有明文。原告主張系爭土地為兩造共有，兩造就系爭土地並無不分割之協議，
    且無因物之使用目的而不得分割之情事存在；又本件兩造先行由本院調解庭進行
    調解程序，於調解期日就分割方法亦無法達成協議（詳本院九十一年度調字第七
    十七號九十一年七月十八日調解筆錄），依首揭法條規定，原告提起請求裁判分
    割系爭土地之訴，即屬正當，應予准許。
四、按當事人主張有利於己之事實者，就其事實有舉證之責任。民事訴訟法第二百七
    十七條定有明文。所謂舉證係指就有爭執事實提出足供法院對其所主張者為有利
    認定之證據而言，若所舉證據，不能對該事實為相當之證明，自無從認定該事實
    為真正。又主張法律關係存在之當事人，就該法律關係發生所須具備之特別要件
    ，應負舉證之責任，此為舉證分擔之原則。被告二人抗辯兩造之父親於生前即同
    意要將系爭土地分給其兄弟二人耕作，但來不及辦理過戶等事實，業經原告否認
    在卷，故應由被告負證明之責，被告僅提出二人願分割之位置圖為證，復無法提
    出其他證據為其有利之證明，自不能遽以該圖面即推論被告上揭之抗辯，從而，
    被告既無法舉證證明其說詞，則上揭抗辯即無由憑信。
五、次按裁判上定共有物分割方法，應顧及公平、當事人之聲明、應有部分之比例與
    實際是否相當、共有物之客觀情狀、性質、價格與經濟價值、共有利益、各共有
    人之主觀因素及使用現狀、利害關係等因素為綜合判斷。查，系爭土地經本院於
    九十一年八月九日勘驗現場，並就原造所提出之分割方案，囑託嘉義縣大林地政
    事務所勘測後繪製複丈成果圖附卷參酌。本院前往現場勘驗系爭土地目前使用情
    形，即系爭土地目前耕作位置為：【系爭土地北側區域為空地，空地之西北側於
    勘驗時正在搭建鋼骨造建物，面積為０‧０二０六公頃，據現場施工之工人表示
　　係受壬○○或辛○○指示搭建；系爭土地南側區域種植鳳梨，目前為壬○○、辛○○所耕作】，有勘驗筆錄及複丈成果圖附卷可稽。故本院斟酌兩造所提出分割
　　方案圖，及系爭土地目前使用之現況、應有部分之比例、共有人之主觀因素等情
　　，故認為以如附圖所示方案：【其中標示１部分，面積：０‧０五七五公頃，分
　　歸被告及原告共同取得，並依如附表所示應有部分比例保持共有；標示２部分，
　　面積：０‧一四八八公頃，分歸原告甲○○○取得；標示３部分，面積：０‧一
　　四八八公頃，分歸被告丁○○取得；標示４部分，面積：０‧一四八八公頃，分
　　歸被告庚○○取得；標示５部分，面積：０‧一四八八公頃，分歸被告丙○○取
　　得；標示６部分，面積：０‧一四八八公頃，分歸被告張月保取得；標示７部分
　　，面積：０‧一四八八公頃，分歸被告乙○○取得；標示８部分，面積：０‧一
　　四八八公頃，分歸被告戊○○取得；標示９部分，面積：０‧０六五一公頃，分
　　歸被告壬○○取得；標示１０部分，面積：０‧０六五一公頃，分歸被告辛○○
　　取得】之分割方法，較能符合目前土地現況及分割後土地再利用之經濟實益，亦
　　符合多數共有人之意願，爰為判決分割如主文所示。
六、本件係共有土地之分割爭議，被告之行為按當時訴訟程度，係為伸張或防衛權利
    所必要，是本件訴訟費用應有民事訴訟法第八十一條第二款規定之適用，應由兩
    造各依其應有部分比例負擔訴訟費用，以符公平。
七、本件事證已臻明確，兩造其餘攻擊及防禦方法，經本院審酌後，核與判決結果不
    生影響，爰不逐一論列，附此敘明。
八、據上論結：原告之訴為有理由，依民事訴訟法第七十八條、第八十一條第二款、
    第八十五條第一項但書，判決如主文。
中　　　華　　　民　　　國　　九十一　　年　　 十二　　 月　　三十　　日
~B臺灣嘉義地方法院民事第一庭
~B　　審判長法官　曾文欣
~B　　　　法　官　洪嘉蘭
~B　 　　 法　官　吳昀儒
右為正本係照原本作成
如對本判決上訴須於判決送達後二十日內向本院提出上訴狀（應附繕本）
中　　　華　　　民　　　國　　九十一　　年　　 十二　　 月　　 三十一　 日
~B　　　　書記官　楊國色
